【裁判字號】    88,上訴,2323
【裁判日期】    890518
【裁判案由】    偽造文書
【裁判全文】
臺灣高等法院臺中分院刑事判決                  八十八年度上訴字第二三二三號
    上  訴  人  臺灣台中地方法院檢察署檢察官
    上  訴  人
    即  被  告  乙○○
    選任辯護人  洪錫欽
    上  訴  人
    即  被  告  甲○○
    選任辯護人  林錦隆
    上  訴  人
    即  被  告  丙○○
    被      告  戊○○
右上訴人等因被告等偽造文書案件，不服台灣台中地方法院中華民國八十八年八月二
十日第一審判決（民國八十七年度訴字第二二五四號，起訴案號：台灣台中地方法院
檢察署民國八十七年度偵字第一四八二二號、第一九四五一號），提起上訴，本院判
決如左：
    主      文
原判決關於乙○○、甲○○、丙○○部分均撤銷。
甲○○、丙○○共同明知為不實之事項，而使公務員登載於職務上所掌之公文書，足
以生損害於公眾及他人，各處有期徒刑伍月，如易科罰金，均以參佰元折算壹日，各
緩刑貳年。
乙○○無罪。
其他上訴駁回。
    事      實
一、甲○○素行良好，未曾受有期徒刑以上刑之宣告，丙○○則曾因過失致死案件，
    於民國（下同）七十一年五月三十一日經臺灣臺中地方法院以七十一年度交訴字
    第二○一號刑事判決量處有期徒刑五月，於同年六月十九日確定，並於同年易科
    罰金執行完畢，五年內未曾再受有期徒刑以上刑之宣告，緣甲○○係設於台中市
    ○○路○段四五六號裕通股份有限公司（以下簡稱裕通公司）之總經理，丙○○
  則係管理部協理，均為從事業務之人，於八十六年七月間，裕通公司第三屆董監
    事任期均已屆滿，甲○○、丙○○均明知該公司並未於八十六年七月十九日召開
    股東臨時會及董事會，渠等竟基於共同之犯意聯絡，由業務上有權製作各項會議
    紀錄之丙○○，於同年七月二十五日，委託不知情之勤業會計師事務所會計師楊
    明哲，在該事務所製作八十六年七月十九日上午十時在裕通公司召開股東臨時會
    ，決議選任乙○○（被訴部分另詳後述）、甲○○、林榮福、丙○○、林麗吟、
    陳高寶珠、林明山、賴國龍及戊○○為董事，選任林秀珍為監察人之股東臨時會
    議事錄，及在同日下午三時在同址召開董事會，決議選任乙○○為董事長之董事
    會議事錄，明知為不實之事項，而登載於其業務上作成之文書，並持以向主管機
    關即經濟部辦理裕通公司改選董監事之變更登記，明知為不實之事項，而使承辦
    公務員於八十六年八月二十七日將該等不實之文書登載於職務上所掌裕通公司變
    更登記事項上之公文書上，足以生損害於裕通公司及主管機關即經濟部對於公司
    登記資料管理之正確性。
二、案經乙○○告訴由台灣台中地方法院檢察署檢察官偵查起訴。
    理      由
壹、撤銷改判部分：
甲、上訴人即被告（以下簡稱被告）甲○○、丙○○部分：
一、訊據被告甲○○、丙○○對於彼等分別係裕通公司之總經理、管理部協理暨被告
    丙○○對於右開委託楊明哲會計師辦理裕通公司董監事變更登記等事實，固均供
    承不諱，然均矢口否認有偽造文書之犯行，被告甲○○辯稱：伊僅與上訴人即被
    告（以下簡稱被告）乙○○討論以遞補之方式解決董事缺額的問題，對於製作不
    實之議事錄辦理公司董監事變更登記乙節，伊均不知情云云，而被告丙○○則以
    係被告乙○○拿經濟部要求改選函指示伊辦理董監事改選之變更登記，伊係受被
    告乙○○之指示而辦理，實不應負偽造文書之罪責諸語為辯。然查：
    （一）、右揭事實，除據被告丙○○於偵查及原審法院審理時供陳在卷外（見偵
            查卷第三十四、三十八、六十九頁，原審卷第一宗第二十三、六十三頁
            ，第二宗第二十七頁），並據同案被告乙○○及其於偵查中委任之代理
            人洪錫欽律師陳明綦詳（見偵查卷第三十三、三十四、三十八、六十八
            、六十九頁）。
    （二）、被告甲○○於偵查中，經檢察官詢以對被告丙○○就上開議事錄由何人
            指示製作及其過程之陳述有何意見時，自承：「當時因會計年度要結束
            ，會計師要查帳，有提出董監事將屆滿，當時提議延後，但延後要被罰
            款，後來到七月，經濟部來函改選董監事，後來乙○○與我討論後，因
            為在銀行有貸款四億多，銀行要換單，要改選名單，所以，我才與張宗
            禮決定用這種方式」等語明確（見偵查卷第三十八頁），是被告甲○○
            事後翻異前詞，諉稱不知情，應無可取。
    （三）、被告丙○○固指稱係被告乙○○拿經濟部要求改選函，指示其製作不實
            之議事錄，辯理公司變更登記等語，固與被告甲○○前揭在偵查中之供
            述相符，然查證人即會計師楊明哲於原審法院審理時結證稱其於八十六
            年五、六月間，向裕通公司報告查核經過時，其有提出董事任期快屆滿
            ，應改選，當時被告甲○○、丙○○、乙○○及戊○○均在場，但並未
            達成共識，故未決議等語（見原審卷第一宗第一○九、一一○頁），即
            依楊明哲提出其於八十六年七月二十五日之筆記摘要，亦僅載有「許協
            理來電：該公司因(1)董監事任期屆滿，銀行要求改選，並由新任董監事
            擔任保證人，及(2)經濟部來函通知改選，並依法辦理變更登記。請本所
            協助辦理相關變更登記事宜」等語（見原審卷第一宗第一五二頁），顯
            然依楊明哲之證詞及其提出之筆記摘要，均無法佐證被告丙○○係受被
            告乙○○之指示而為，至為灼然；再者，卷附之錄音帶譯文（見原審卷
            第一宗第一二三頁至第一二七頁），楊明哲亦不否認其真正，而該錄音
            帶譯文即明顯載有楊明哲陳稱係與被告甲○○、丙○○討論，被告張宗
            禮並未參加等情（見原審卷第一宗第一二六頁），即經原審法院勘驗裕
            通公司八十七年六月二十日股東會之錄影帶結果，被告乙○○陳明不知
            該公司八十六年八月間改選董監事之事，而被告甲○○亦僅陳稱：「公
            司對外文件，均由董事蓋章簽名，董事長（即被告乙○○）應該了解這
            個事情」等語，此有原審勘驗筆錄在卷可考（見原審卷第一宗第一七七
            、一七八頁），如被告甲○○確於事前與被告乙○○討論，何以於該股
            東會並未明言，而僅以上情帶過，稽諸證人即勤業會計師事務所員工董
            巧玲證稱過程均係被告丙○○與其聯繫（見原審卷第一一七頁）及經原
            審法院向經濟部調閱裕通公司登記之案卷資料，並無被告丙○○所稱之
            告知函，亦有臺灣臺中地方法院函稿在卷可憑等情（見原審卷第一宗第
            五十五頁），足見被告丙○○所稱係受被告乙○○指示及被告甲○○所
            陳曾與被告乙○○討論乙節，應與事實不符，尚難採信。
    （四）、被告乙○○指稱裕通公司辦理公司變更登記之公司章及其個人之私章，
            係由被告甲○○、丙○○保管諸語，固為被告甲○○、丙○○否認有保
            管被告乙○○之私章云云；然查盧世禮於原審法院審理時到庭證稱其有
            告訴被告乙○○稱裕通公司之公司章可能係在被告丙○○處諸語（見原
            審卷第一宗第二十四、二十五頁），而廖謀恭亦陳稱八十七年六月間股
            東會時，被告乙○○有要求將公司章交出來，當時係由被告甲○○拿出
            來等情（見原審卷第一宗第二十四頁），再稽諸證人黃釗瑩所稱八十一
            至八十四年間，公司大小章由被告甲○○保管，此後伊即不清楚，八十
            七年六月二十日股東會時，有看到被告乙○○拿出支票之印鑑章，其他
            印章如何拿出來，其未看到等語（見原審卷第一宗第一六○頁），及由
            被告乙○○所提出裕通公司八十七年六月二十日股東會之錄影帶，經原
            審法院勘驗結果，雖未拍攝到何人交出何印章給會計師及律師，惟該錄
            影帶內容曾顯示被告丙○○當時有起身往外走等情，業據載明審判筆錄
            可稽（見原審卷第一宗第一六一頁），再參酌證人丁○○於本院審理時
            所證，於八十七年六月二十日裕通公司召開股東會之前，被告乙○○曾
            與其討論，並表示伊僅保管支票章，未保管公司大小章，其乃向被告張
            宗禮建議於股東會要求公司人員有保管印章之人做繳交程序，當時被告
            甲○○有提出二顆印章等情（見本院八十八年十二月三十日訊問筆錄）
            ，顯然被告甲○○、丙○○否認上情，應與事實不符，尚難憑信。至證
            人即裕通公司現任監察人潘南城於原審法院審理雖亦到庭結稱：「我看
            到乙○○從口袋裡拿出二枚個人私章出來，甲○○也交出他的私章，林
            經理交出公司章三顆」等語（見原審卷第一宗第一○九頁），但本院斟
            酌上情，再參酌證人楊明哲所稱係被告乙○○宣布各主管把印章交出來
            ，其知道被告乙○○、甲○○均拿章出來，但拿幾顆章出來不清楚，有
            人到樓下拿公司大章諸情（見原審卷第一宗第一一○頁），足見潘南城
            上開所證，尚與事實不符，自難採信。
    （五）、綜上所述，足見被告甲○○、丙○○所辯，尚與事實有背，自難憑信；
            此外，復有裕通公司八十六年七月十九日股東臨時會及董事會議事錄、
            裕通公司變更登記事項卡等件在卷足憑（見偵查卷第十頁至第十五頁）
            ，從而事證明確，被告甲○○、丙○○之犯行均堪認定，各應予依法論
            科。
二、查被告甲○○、丙○○均供稱裕通公司於八十六年七月十九日並未召開股東臨時
    會及董事會改選董監事及董事長諸語，是上開各議事錄登載召開會議、改選董監
    事及董事長，核均屬不實之事項，應可認定。次查前開議事錄之紀錄均係被告丙○○，此觀卷附各該議事錄自明，再參酌證人楊明哲、董巧玲於原審法院審理時
    所陳，均係由被告丙○○與彼等聯繫，並由被告丙○○提供所需之文件等情，足
    見該等文書，均係被告丙○○業務上所作成之文書，要可認定。又被告甲○○、
    丙○○基於共同之犯意聯絡，由業務上有權製作各項會議紀錄之丙○○，於同年
    七月二十五日，委託不知情之楊明哲，在該事務所製作八十六年七月十九日上午
    十時在裕通公司召開股東臨時會，決議選任被告乙○○、甲○○、丙○○、戊○○及林榮福、林麗吟、陳高寶珠、林明山、賴國龍為董事，選任林秀珍為監察人
    之股東臨時會議事錄，及在同日下午三時在同址召開董事會，決議選任被告乙○○為董事長之董事會議事錄，明知為不實之事項，而登載於其業務上作成之文書
    ，並持以向主管機關即經濟部辦理裕通公司改選董監事之變更登記，明知為不實
    之事項，而使承辦公務員於八十六年八月二十七日將該等不實之文書登載於職務
    上所掌裕通公司變更登記事項上之公文書上，足以生損害於裕通公司及主管機關
    即經濟部對於公司登記資料管理之正確性。核被告甲○○、丙○○所為，均係犯
    刑法刑法第二百十六條、第二百十五條之行使業務登載不實文書罪及同法第二百
    十四條之使公務員登載不實文書罪。被告甲○○、丙○○係有權製作裕通公司股
    東臨時會、董事會議事錄之人，並非冒名製作，公訴意旨認渠等二人關於所犯刑
    法第二百十六條、第二百十五條之行使業務登載不實文書罪部分之犯行，係犯同
    法第二百十六條、第二百十條之行使偽造私文書罪，此部分起訴法條尚有未洽，
    應酌予變更。至被告甲○○、丙○○登載業務上不實文書後，復持以行使，則登
    載不實之低度行為應為行使之高度行為所吸收，自不另論罪。又被告甲○○、丙○○彼此間有犯意聯絡及行為分擔，已據楊明哲陳明在卷，自均為共同正犯。另
    渠等利用不知情之會計師即楊明哲實施前開犯罪構成要件之行為，均為間接正犯
    。至彼等所犯上開二罪間，有方法結果之牽連關係，應從情節較重之使公務員登
    載不實文書罪處斷。又上開使公務員登載不實文書罪部分，雖未經上訴人即檢察
    官（以下簡稱檢察官）提起公訴，惟該部分之犯行，與檢察官起訴部分有牽連犯
    之裁判上一罪之關係，亦為起訴效力所及，依審判不可分原則，本院自得併予審
    酌，附此敘明。另右揭議事錄上所蓋裕通公司、被告乙○○之印文，該等印章既
    均係於被告甲○○、丙○○保管使用，而該等文書復為彼等業務上有權製作之文
    書，自不構成盜用印章之刑責，併予敘明。原審法院就被告甲○○、丙○○部分
    均予以論罪科刑，固非無見，但就彼等所為之右開行為，何以致生損害於何人、
    何事，原判決於理由欄並未加以論述，尚有未妥；次查被告甲○○、丙○○彼此
    間，固應負共同正犯之刑責，但彼等與被告乙○○間尚非共同正犯之關係，但原
    判決認為被告甲○○、丙○○應與被告乙○○同負共同正犯之刑責，自有未合。
    被告甲○○、丙○○上訴意旨均矢口否認犯行而憑以指摘原判決關於彼等之部分
    判決不當，雖無足取，然原判決該部分既有可議，亦屬無可維持，自應由本院將
    原判決該部分予以撤銷改判。爰審酌被告甲○○、丙○○犯罪之動機、目的、手
    段，所生危害及犯罪後弗承犯罪之態度及其他一切情狀，各量處被告甲○○、丙○○有期徒刑伍月，並均諭知如易科罰金之折算標準。又被告甲○○前未曾受有
    期徒刑以上刑之宣告，被告丙○○曾因過失致死案件，於七十一年五月三十一日
    經臺灣臺中地方法院以七十一年度交訴字第二○一號刑事判決量處有期徒刑五月
    ，於同年六月十九日確定，並於同年易科罰金執行完畢，五年內未曾再受有期徒
    刑以上刑之宣告，此有台灣台中地方法院檢察署刑案資料查註紀錄表及本院被告
    全國前案紀錄表在卷可按，渠等因一時思慮未周，致罹刑典，經此偵審程序及刑
    之宣告後，應知戒慎，信無再犯之虞，本院因認彼等所宣告之刑皆以暫不執行為
    適當，併各予宣告緩刑貳年，用啟自新。
乙、被告乙○○部分：
一、公訴意旨略以：被告乙○○係裕通公司之董事長，為從事業務之人，八十六年三
    月間被告乙○○、甲○○徵得被告戊○○同意，由其提供其所有之不動產為裕通
    公司為辦理貸款之擔保，且同意由被告戊○○遞補出缺之一席董事，竟與被告丙○○基於共同之犯意聯絡，均明知裕通公司公司並未於八十六年七月十九日召開
    臨時股東會及董事會，共同偽造該公司於八十七年七月十九日上午十時許，在該
    公司會議室召開臨時股東會，由戊○○遞補為該公司董事之臨時股東會議事錄而
    為偽造私文書，並持向主管機關呈送核備以為行使，足生損害於裕通公司及該公
    司之其餘股東，因認被告乙○○涉有刑法第二百十六條、第二百十條之行使偽造
    私文書罪嫌云云。
二、按不能證明被告犯罪者，應諭知無罪之判決，刑事訴訟法第三百零一條第一項定
    有明文。本件檢察官指訴被告乙○○涉有右開罪嫌，係以被告甲○○於偵查供陳
    有與被告乙○○討論，且被告乙○○為裕通公司之董事長，豈能諉為不知，及卷
    附裕通公司八十六年七月十九日股東臨時會議事錄為論據，然質諸被告乙○○對
    於其原係裕通公司之董事長乙節，固所是認，但堅決否認其有偽造文書之犯行，
    辯稱：該臨時股東會議事錄及董事會議事錄係由被告丙○○、甲○○等人所偽造
    ，非其所指示製作云云；經查被告乙○○弗承其有指示被告丙○○製作右述文書
    之事實，除引用前開被告甲○○、丙○○部分所論述之證據及理由外，再查本件
    被告甲○○、丙○○右述犯罪事實，亦係被告乙○○主動向臺灣臺中地方法院檢
    察署檢察官提出告訴，果被告乙○○確有參與本案之犯罪事實，何以又甘冒刑責
    而自暴其犯行，顯與常情有違；再者，依原審法院審理時勘驗錄影帶之結果，被
    告乙○○於八十七年六月二十日裕通公司之股東會時，亦公開表示不知上情，此
    有原審法院之勘驗結果在卷可稽（見原審卷第一宗第一七七、一七八頁），再依
    卷附裕通公司於八十六年六月十九日下午二時於該公司三樓會議室所召開之董監
    事會議紀錄所載，該次會議尚決議第四屆董事、監察人暫緩改選，此有該會議紀
    錄影本存卷可參（見偵查卷第七、八頁），再參酌卷附錄音帶譯文，證人楊明哲
    亦陳述被告乙○○並未參與該右述議事錄之製作等情，因認被告乙○○所辯為真
    ，應可採信；至被告甲○○之選任辯護人林錦隆律師於本院審理時固提出裕通公
    司之支票、勤業會計師事務所正式收據影本各乙紙以證明被告乙○○知悉上情云
    云，然此為被告乙○○所否認，即依該等資料亦無法證明裕通公司支付該等款項
    之原因為何，退一步言之，縱認經被告乙○○核章之該紙支票確係用以支付裕通
    公司委任勤業會計師事務所辦理右述變更登記事項之費用，然亦不能執此即推測
    被告乙○○於核章時即明知上開事實，自亦不能遽以刑責相加，此外，本院復
    查無其他積極證據足資證明被告乙○○確有檢察官所指之犯行，即屬不能證明其
    犯罪，揆諸首開說明，自應為無罪之諭知，詎原審法院未察，遽為被告乙○○論
    罪科刑之判決，自有未合，被告乙○○上訴意旨執以指摘原判決該部分不當，為
    有理由，應由本院將原判決該部分予以撤銷，並改為被告乙○○無罪之判決。
貳、上訴駁回部分：
一、公訴意旨另以：被告戊○○提供其不動產為裕通公司為辦理貸款之擔保，且為該
    公司第四屆（按應為第三屆）董監事改選中為候補第一順位，竟與被告乙○○、
    甲○○、丙○○均明知裕通公司公司並未於八十六年七月十九日為召開臨時股東
    會及董事會，竟基於共同之犯意聯絡，共同偽造該公司於八十七年七月十九日上
    午十時許，在該公司會議室召開臨時股東會，由被告戊○○遞補為該公司董事之
    臨時股東會議事錄而為偽造私文書，並持向主管機關呈送核備以為行使，足生損
    害於裕通公司及該公司之其餘股東，因認被告戊○○涉有刑法第二百十六條、第
    二百十條之行使偽造私文書罪嫌。
二、按不能證明被告犯罪者，應諭知無罪之判決，刑事訴訟法第三百零一條第一項定
    有明文。本件檢察官認被告戊○○涉有上開罪嫌，無非以被告丙○○於偵查供承
    於製作該議事錄時，有告知戊○○等語，被告戊○○在偵查中亦自承有同意如此
    製作臨時股東會議事錄等語為其主要論據；然訊據被告戊○○堅決否認有偽造文
    書之犯行，辯稱：伊僅應被告丙○○之要求，交付身分證及戶口名簿，辦理董事
    缺額遞補，不知製作股東臨時會及董事會議事錄等語；經查檢察官於偵查中訊以
    被告丙○○：「你作會議紀錄時，戊○○同意？」，被告丙○○固答稱：「六月
    十日我有向他說，他有同意」云云，惟裕通公司於八十六年六月十九日董監事會
    ，曾決議暫緩進行第四屆董監事之改選，有前述該會議紀錄影本在卷可稽，即依
    證人即會計師楊明哲於原審法院審理時結證稱其於八十六年五、六月間，向裕通
    公司報告查核經過時，其有提出董事任期快屆滿，應改選，當時被告甲○○、丙○○、乙○○及戊○○均在場，但並未達成共識，故未決議等語（見原審卷第一
    宗第一○九、一一○頁），而依被告甲○○所供，係於八十六年七月間與被告乙○○，則同年六月十日該公司應尚未討論決定以不實之議事錄辦理公司變更登記
    ，被告丙○○何能事先據以執行，顯見被告丙○○上開回答，應係承接先前有關
    為何增列被告戊○○為董事之原因，其有告知戊○○係採遞補之方式處理，至被
    告戊○○於檢察官訊之有何意見時答稱：「無，但他是為公司營運正常才這樣作
    的」等語，亦應指以遞補方式解決董事缺額之問題，尚難認被告戊○○對該不實
    股東臨時會及董事會議事錄之製作，事先已經知情並表同意，是上開被告丙○○
    、戊○○在偵查中所言，均尚難執為被告戊○○不利之證據，自不待言；次查原
    審法院曾囑託法務部調查局進行測謊鑑定，其中被告戊○○稱臨時股東會記錄之
    製作其不知情，經測試未呈情緒波動反應，應未說謊乙節，有該局八十八年七月
    十三日陸(三)字第八八○三九七一二號鑑定通知書在卷可憑（見原審卷第二宗第
    九頁），益見被告戊○○所辯，尚非不可採信。此外，本院復查無其他積極證據
    足以證明被告戊○○對於前列不實議事錄之製作已事先知情，並與被告乙○○、
    甲○○、丙○○等人具有犯意聯絡及行為分擔之共犯關係，當難遽令被告戊○○
    負偽造文書之罪責，從而本件被告戊○○被訴部分，即屬不能證明被告戊○○犯
    罪，自應為無罪之諭知，原審法院以不能證明被告戊○○犯罪而為其無罪之判決
    ，核無不合，檢察官上訴意旨猶執陳詞恣意指摘原判決該部分不當，為無理由，
    應予駁回。
參、據上論斷，應依刑事訴訟法第三百六十九條第一項前段、第三百六十四條、第三
    百六十八條、第二百九十九條第一項前段、第三百條、第三百零一條第一項，刑
    法第二百十六條、第二百十五條、第二百十四條、第二十八條、第五十五條、第
    四十一條、第七十四條第一款、第二款，罰金罰鍰提高標準條例第一條前段、第
    二條前段判決如主文。
本案經檢察官己○○到庭執行職務。
中      華      民      國    八十九     年      五       月   十八     日
                                  臺灣高等法院臺中分院刑事第十庭
                                        審判長法  官  李  寶  堂
                                      法  官  曾  謀  貴
                                              法  官  蕭  廣  政
右正本證明與原本無異。
檢察官得上訴，被告等均不得上訴。
如不服本判決應於收受送達後十日內向本院提出上訴書狀，其未述上訴之理由者並
得於提起上訴後十日內向本院補提理由書（均須按他造當事人之人數附繕本）。
                                              書記官  蕭  玉  真
中      華      民      國    八十九     年      五       月     十九    日
附錄：
刑法第二百十六條：
行使第二百十條至第二百十五條之文書者，依偽造、變造文書或登載不實事項或使登
載不實事項之規定處斷。
刑法第二百十五條：
從事業務之人，明知為不實之事項而登載於其業務上作成之文書，足以生損害於公眾
或他人者，處三年以下有期徒刑、拘役或五百元以下罰金。
刑法第二百十四條︰
明知為不實之事項，而使公務員登載於職務上所掌之公文書，足以生損害於於公眾或
他人者，處三年以下有期徒刑、拘役或五百元以下罰金。
                                                                        Ｄ


司法院資訊處製作；財團法人民間司法改革基金會備份。
